【裁判字號】    98,上訴,993
【裁判日期】    990826
【裁判案由】    違反毒品危害防制條例
【裁判全文】
臺灣高等法院臺中分院刑事判決         98年度上訴字第993號
上  訴  人  臺灣彰化地方法院檢察署檢察官
被      告  戊○○
指定辯護人  本院公設辯護人甲○○
上列上訴人因被告違反毒品危害防制條例案件，不服臺灣彰化地
方法院98年度訴緝字第3號中華民國98年4月7日第一審判決（起
訴案號：臺灣彰化地方法院檢察署97年度偵字第3785、3791、37
92、3793、3819、4903、4905號），提起上訴，本院判決如下：
    主  文
上訴駁回。
    理  由
一、公訴意旨略以：被告戊○○與同案被告乙○○（業經本院另
    以98年度上重訴字第22號判處應執行有期徒刑16年6月在案
    ）均明知海洛因為毒品危害防制條例第2條第2項第1款所規
    定列管之第一級毒品，不得販賣，竟基於販賣海洛因以營利
    之共同犯意聯絡，自民國97年3月初某日起，迄同年4月17日
    止，以被告接聽電話、同案被告乙○○出面交易毒品之方式
    ，在彰化縣埔心鄉明聖宮，以每次新臺幣（下同）1000元或
    2000元之價錢，共同販賣第一級毒品海洛因予丙○○；因認
    被告涉有違反毒品危害防制條例第4條第1項之販賣第一級毒
    品罪嫌。
二、按犯罪事實應依證據認定之，無證據不得認定犯罪事實；又
    不能證明被告犯罪者，應諭知無罪之判決，刑事訴訟法第15
    4條第2項、第301條第1項分別定有明文。次按認定不利於被
    告之事實，須依積極證據，茍積極證據不足為不利被告事實
    之認定，即應為有利於被告之認定，更不必有何有利之證據
    ；事實之認定，應憑證據，如未能發現相當證據，或證據不
    足以證明，自不能以推測或擬制之方法，以為裁判之基礎；
    且認定犯罪事實所憑之證據，雖不以直接證據為限，間接證
    據亦包括在內，然而無論直接證據或間接證據，其為訴訟上
    之證明，須於通常一般之人均不致有所懷疑，而得確信其為
    真實之程度者，始得據為有罪之認定，倘其證明尚未達到此
    一程度，而有合理之懷疑存在，無從使事實審法院得有罪之
    確信時，即應由法院為諭知被告無罪之判決；又檢察官對於
    起訴之犯罪事實，仍應負提出證據及說服之實質舉證責任。
    倘其所提出之證據，不足為被告有罪之積極證明，或其指出
    證明之方法，無從說服法院以形成被告有罪之心證，基於無
    罪推定之原則，自應為被告無罪判決之諭知（最高法院30年
    上字第816號、40年臺上字第86號、76年臺上字第4986號、
    92年臺上字第128號等判例意旨參照）。另施用毒品者，其
    所稱向某人購買之供述，須補強證據以擔保其供述之真實性
    ，良以施用毒品者其供述之憑信性本不及於一般人，況施用
    毒品者其供出來源，因而破獲者，法律復規定得減輕其刑，
    其有為偵查機關誘導、或為邀輕典而為不實之陳述之可能，
    其供述之真實性自有合理之懷疑，是本院一貫之見解，認施
    用毒品者關於其向某人購買毒品之供述，必須補強證據佐證
    ，以擔保其供述之真實性，俾貫澈刑事訴訟無罪推定及嚴格
    證明之基本原則。又關於毒品施用者其所稱向某人購買毒品
    之供述，必須補強證據佐證，係指毒品購買者之供述縱使並
    無瑕疵，仍須補強證據佐證而言，以擔保其供述之真實性。
    該所謂補強證據，必須與施用毒品者關於相關毒品交易之供
    述，具有相當程度之關聯性，且足使一般人對於施用毒品者
    之供述無合理之懷疑存在，而得確信其為真實，始足當之（
    最高法院93年度臺上字第6750號、94年度臺上字第2033號、
    98年度臺上字第3116號等判決意旨參照）。
三、證據能力部分：
  (一)按被告以外之人於偵查中向檢察官所為之陳述，除顯有不可
    信之情況者外，得為證據，刑事訴訟法第159條之1第2項定
    有明文。依現階段刑事訴訟法之規定，檢察官代表國家偵查
    犯罪、實施公訴，必須對於被告之犯罪事實負舉證之責，依
    法有訊問被告、證人及鑑定人之權，證人、鑑定人且須具結
    ，實務運作上，偵查中檢察官向被告以外之人所取得之陳述
    ，原則上均能遵守法律規定，不致違法取供，其可信性極高
    。又刑事訴訟法並無檢察官於偵查中訊問證人時，應予被告
    詰問機會之規定，故證人於檢察官偵查中訊問時未經被告進
    行詰問，仍有證據能力（最高法院96年度台上字第2786號判
    決意旨參照）。查本案證人丙○○於檢察官訊問時具結之陳
    述，未見受何不當外力之干擾或為檢察官有何非法取供，且
    被告戊○○及其辯護人於本院審理時亦未主張檢察官有何違
    反法定程序而對丙○○取供之情形，則參上述說明，丙○○
    於檢察官訊問時所具結之陳述，具有證據能力。
  (二)次按被告以外之人於審判外之陳述，雖不符刑事訴訟法第15
    9條之1至同條之4之規定，而經當事人於審判程序同意作為
    證據，法院審酌該言詞陳述或書面陳述作成時之情況，認為
    適當者，亦得為證據；當事人、代理人或辯護人於法院調查
    證據時，知有第159條第1項不得為證據之情形，而未於言詞
    辯論終結前聲明異議者，視為有前項之同意；乃該法第159
    條之5所明定。查本件除上開證人丙○○於檢察官訊問時所
    具結之陳述外，其餘在下列判決理由中所載被告以外之人於
    審判外所為陳述經援引為證據者（包括書證），因檢察官、
    被告及其辯護人於本院辯論終結前，對證據能力均不爭執，
    本院審酌各該證據作成時之狀態，也認無非法取得者，且適
    合作為本案之證據使用，故均有證據能力。
四、實體方面：
  (一)公訴意旨認被告戊○○涉犯毒品危害防制條例第4條第1項之
    販賣第一級毒品罪嫌，無非係以同案被告乙○○於警詢時之
    陳述、證人丙○○於警詢之陳述與檢察官訊問時具結之證述
    、同案被告乙○○所有門號為0000000000號行動電話之監聽
    譯文及該支行動電話（含SIM卡1枚）經扣押在案等為憑。訊
    據被告固不否認於前述期間與乙○○為男女朋友，並同居在
    一起，因而於乙○○無暇接聽上述行動電話時，代為接聽，
    然堅決否認有何販賣海洛因之犯行，辯稱其不知乙○○涉嫌
    販賣毒品，更無與之共犯等語。
  (二)經查：
  1.同案被告乙○○利用其門號0000000000號之行動電話作為販
    賣海洛因之聯絡工具，而經丙○○與之聯繫後，分別於97年
    3月12日某時在彰化縣埔心鄉京口村某處、同年3月16日某時
    在彰化縣埔心鄉○○路○段某處，各販賣價值均為2000元之
    海洛因給丙○○等犯行，業經本院以98年度上重訴字第22號
    皆判處有期徒刑7月10月在案，此有該份判決附卷可參（見
    本院卷第88至116頁），先予敘明。
  2.而公訴意旨雖引乙○○於97年4月21日警詢時之陳述，資為
    不利於被告之論斷（見原審98年度訴緝字第3號卷第63頁之
    檢察官補充理由書所載），然乙○○於該次警詢時係供稱：
    其以所有之0000000000號行動電話供販賣海洛因及甲基安非
    他命之用，除其本人外，若其沒空接聽該支行動電話時，其
    女友即被告也會幫忙接聽，但被告並無參與販賣毒品，僅有
    時陪其前往交易等語（見田警分偵字第0970006725號卷第31
    頁反面），不僅毫未指稱其販賣海洛因給丙○○時，被告有
    何具體共犯之情事，且所陳述被告幫忙接聽電話或有時陪其
    前往交易等語，亦僅表明被告有此等事實上之行為而已，徒
    憑其所言「幫忙接聽電話」或「陪其前往交易」等模糊之語
    句，實尚不能遽論被告就乙○○販賣海洛因給丙○○之行為
    ，有何共犯可言，此不言可喻。
  3.又證人乙○○於本院審理時到庭具結後，復證述0000000000
    號行動電話為其所有並使用，被告於其人在浴廁而無法接聽
    時，會幫忙接聽電話，再交其接聽，或於事後才告知是何人
    去電，然其未敢讓被告知悉其販賣毒品，故被告並無參與共
    犯；有時兩人同乘機車外出，適有人來電聯繫欲購買毒品時
    ，其便直接騎乘機車搭載被告一同前往，尚非特地專程帶同
    被告出去交易毒品，被告並未負責幫忙掩護、聯絡或交付毒
    品給購毒者；至丙○○於97年3月12日下午5時13分59秒許，
    以0000000000號行動電話撥打其所有0000000000號行動電話
    時，雖為被告接聽，然此係因其適在騎乘機車中，無法接聽
    ，方由被告幫忙接聽，復正欲前去找尋丙○○，故丙○○始
    在電話中詢問是否到了，但當時丙○○與其聯繫之目的為何
    ，已經忘了等語（見本院卷第158至159頁），仍與其上開在
    警詢時之陳述無異，並未具體指明被告有何與其共同販賣海
    洛因給丙○○之行為，當無從率為不利於被告之判斷。
  4.證人丙○○於97年4月21日警詢時確曾陳述：其有於97年3月
    12日下午5時7分26秒、97年3月12日下午5時13分59秒、97年
    3月16日下午1時14分14秒、97年3月22日下午4時41分39秒及
    97年4月3日下午6時9分32秒，以所有之0000000000號行動電
    話，撥打乙○○之0000000000號行動電話，欲向乙○○購買
    2000元之毒品海洛因，該電話有時係由乙○○接聽，有時係
    由乙○○之女友接聽等語（見97年度他字第309號卷第49頁
    ）；並於上開警詢時，及同日經檢察官訊問時具結後，指證
    被告即為乙○○之女友，此有「彰化縣警察局田中分局嫌疑
    人指認相片」1份在卷可稽（見上開他字卷第52頁、54頁）
    。惟其在上開警詢中也同時陳稱：他沒有看過乙○○之女友
    陪同乙○○到場販賣毒品之語，且為檢察官偵訊時再次強調
    他沒有跟乙○○之女友購買毒品（見上開他字卷第49頁反面
    、第54頁）。則以上揭丙○○在警、偵訊中之陳述及指證，
    自不足論斷被告有何與乙○○共同販賣毒品給丙○○之情事
    。況有關被告如何接聽丙○○所撥打之電話，業據證人丙○○於原審結證稱「（問：警詢時，你說有時候是『阿仕』《
    指同案被告乙○○》接的，有時候是阿仕的女友接的，是否
    有說過這些話？）有的。我打電話過去，有時候是女的接的
    ，我說叫阿仕來聽電話，他就會叫乙○○來聽話」（見原審
    97年度訴字第1786號卷(三)第68頁）、「我打過去‧‧‧我只
    有跟那名女子說叫阿仕來聽電話，沒有跟該名女子說約在何
    地要碰面，都是直接跟阿仕說的」（見原審98年度訴緝字第
    3號卷第90頁背面）等語甚明。故即便於乙○○前開陳述及
    證詞之外，再加入上開丙○○之陳述及證詞綜合加以判斷，
    仍然無法充足斷定被告有何與乙○○共同販賣海洛因給丙○○之犯行。
  5.再者，依前揭證人丙○○於97年4月21日警詢時之陳述，其
    曾於97年3月12日下午5時7分26秒、97年3月12日下午5時13
    分59秒、97年3月16日下午1時14分14秒、97年3月22日下午
    4時41分39秒及97年4月3日下午6時9分32秒，以其所有之000
    0000000號行動電話，撥打乙○○之0000000000號行動電話
    ，欲向乙○○購買2000元之毒品海洛因；而上開各次通話均
    經警方依法監聽後，製有通訊監察譯文附卷可查（見田警分
    偵字第0970006729號卷第113頁反面、116頁、118頁反面，
    本院卷第166頁）。除有關97年4月3日下午6時9分32秒許之
    通話情況，詳待後述外；其餘4次之通話中，計有97年3月12
    日下午5時7分26秒、97年3月16日下午1時14分14秒、97年3
    月22日下午4時41分39秒等3次，乃乙○○自行接聽之事實，
    業為丙○○及乙○○分別敘明在卷可認，且按其間通話之內
    容，皆未見與被告有何關聯；唯97年3月12日下午5時13分59
    秒許之該次通話，接聽者為某女，雙方通話之內容為：「某
    女：喂。丙○○：到了嗎？某女：你到了。丙○○：嗯。某
    女：我快到了。」等語，且被告已於本院審理時坦承即為其
    與丙○○之通話（見本院卷第125頁反面）。然細繹其間之
    對話，僅為其等各自是否已經到達某特定地點之情節而已，
    既無可疑係進行毒品買賣之暗語，亦無其他可充分證明雙方
    係在從事毒品交易之話語，洵不足認為丙○○向被告購買毒
    品，微論證人丙○○迭於警、偵訊及原審審理時證稱：「與
    乙○○為毒品交易時，未見乙○○之女友陪同到場」、「未
    跟乙○○之女友買毒品」、「乙○○拿海洛因給伊時，旁邊
    無其他人」及「97年3月12日該次交易，乙○○騎車來，我
    們在車邊交易，伊未看到其他人」等語（見前揭他字卷第49
    頁背面、第54頁、原審97年度訴字第1786號卷(三)第68頁、98
    年度訴緝字第3號卷第90、91頁）。尤其，在上述丙○○與
    被告通話之前一通電話，即97年3月12日下午5時7分26秒許
    之該次通話，丙○○與乙○○之對話內容為：「乙○○：喂
    。丙○○：你電話十幾隻。乙○○：哪有。丙○○：要在哪
    邊等。乙○○：你下班了。丙○○：嗯。乙○○：看你啊。
    丙○○：川奇那。乙○○：川奇哦。丙○○：好。」亦即丙○○已先與乙○○約妥見面之地點。則縱使丙○○於上述時
    間接連撥打乙○○行動電話之目的係欲購買海洛因，然其與
    被告通聯之前，既已先與乙○○有所約定，則亦需丙○○與
    乙○○於97年3月12日下午5時7分26秒許之通話後，將丙○○欲向乙○○購買海洛因乙節明確通知被告，被告始有幫助
    或共同販賣毒品之犯行可言。惟乙○○否認被告知其從事販
    賣毒品之犯行，丙○○也表示與乙○○交易時未曾見過被告
    在場，均如前述。是檢察官所提出丙○○於97年3月12日下
    午5時13分59秒許與被告通話之通訊監察譯文，顯仍不足評
    斷被告係與乙○○基於共同犯意之聯絡，而欲共同販賣海洛
    因給丙○○。
  6.另有關97年4月3日下午6時9分32秒許之通訊監察譯文部分（
    見本院卷第166頁），其通話對象雖記載為（妻），然承辦
    本案之警員己○○於本院審理時到庭結證稱此乃警方依法監
    聽時，由現譯台人員所記載，是女性之意，但該名女性究為
    何人，無法確定等語（見本院卷第160頁），且被告否認上
    述通訊為其與丙○○之對話（見本院卷第160頁反面），則
    該次與丙○○通話者，是否即係被告，即有疑義，當有勘驗
    該次通訊監察錄音以確認之必要。惟證人己○○另檢陳職務
    報告書1份到院（見本院卷第171頁），載明當時之通訊監察
    為代錄或現譯，僅有單一作業，而因當初實施通訊監察時，
    將代錄改為現譯，通訊監察中心機房便無代錄音檔，故無法
    提供上開於97年4月3日之通訊監察錄音檔供調查等語。從而
    ，雖然該次通訊監察譯文所記載之通話內容為：「某女：喂
    。丙○○：你人在哪裡？某女：我在太平這裡。某女：要幹
    嘛？丙○○：要2啦。某女：夠嗎。」而足以令人高度懷疑
    其間恐係在約定毒品之交易，但既無法勘驗該次通話之錄音
    ，以確認上開譯文之記載是否無誤及查明該名女性之真實身
    分，自無法令諸被告擔負任何販賣毒品之罪責。此外，為究
    明底縕，事經本院再傳喚丙○○為證，丙○○於具結後證述
    ：在97年4月3日下午6時9分32秒許與其通話之該名女子，聲
    音比較陌生，他沒有印象，又是否還有其他女子會接聽乙○○之電話，他不知道，而當時除被告外，有無其他女子與乙○○在一起，他也不知道，且他也沒有向被告拿過毒品，事
    實上他只有向乙○○購買毒品等語（見本院卷第192至193頁
    ），仍無法確認97年4月3日之該次通話，接聽者確係被告或
    被告有何販賣毒品之犯行。
  7.至本案雖有扣得前述乙○○所有門號為0000000000號之行動
    電話1支（含SIM卡1枚），惟此僅能證明同案被告乙○○部
    分之犯行，及前開通訊監察譯文確實監聽自該支行動電話無
    誤等情，但綜合前揭各項證據資料後，猶未能積極證明被告
    確有公訴人所指共同販賣海洛因給丙○○之犯行。
  (三)綜上所述，檢察官所提出乙○○、丙○○等人之陳述與證詞
    、前開通訊監察譯文及扣案之行動電話等證據方法，經予調
    查後，並不能嚴格證明被告有何與乙○○共同販賣海洛因給
    丙○○之行為，且本院亦查無其他證據可認被告確有此等犯
    行。從而，原判決以其無法形成有罪之心證，而基於罪疑唯
    輕原則，諭知被告無罪之判決，自無不合，應予維持。檢察
    官雖再以證人丙○○於警詢時之陳述、警詢與偵訊時對被告
    之指認、於原審具結之證詞及前開通訊監察譯文等證據，作
    迴異於原判決之解讀，而提起上訴；然此等證據經調查後何
    以不能為被告有罪之認定，其理已一一析述於前，故前開上
    訴意旨，尚無理由，本件上訴應予駁回。
據上論結，應依刑事訴訟法第368條，判決如主文。
本案經檢察官丁○○到庭執行職務。
中    華    民    國    99    年    8     月    26    日
            刑事第九庭  審判長法  官  江  德  千
                              法  官  許  旭  聖
                              法  官  莊  深  淵
以上正本證明與原本無異。
檢察官得上訴。
如不服本判決應於收受送達後十日內向本院提出上訴書狀，其未
敘述上訴之理由者，並得於提起上訴後十日內向本院補提理由書
（均須按他造當事人之人數附繕本）「切勿逕送上級法院」。
                              書記官  陳  振  海
中    華    民    國    99    年    8     月    26    日

司法院資訊處製作；財團法人民間司法改革基金會備份。
